【裁判字號】    99,消債更,11
【裁判日期】    990312
【裁判案由】    更生事件
【裁判全文】
臺灣屏東地方法院民事裁定            99年度消債更字第11號
聲  請  人
即 債 務人  甲○○
上列當事人聲請消費者債務清理事件，本院裁定如下：
    主  文
更生之聲請駁回。
聲請費用由聲請人負擔。
    理  由
一、按債務人對於金融機構因消費借貸、自用住宅借款、信用卡
    或現金卡契約而負債務，在聲請更生或清算前，應提出債權
    人清冊，以書面向最大債權金融機構請求協商債務清償方案
    並表明共同協商之意旨，消費者債務清理條例（下稱本條例
    ）第151 條第1 項定有明文。次按聲請更生或清算不合程式
    或不備其他要件者，法院應以裁定駁回之，但其情形可以補
    正者，法院應定期間先命補正，復為本條例第8 條所明定。
    又債務人於法院裁准消費者債務清理程序開啟前，基於謀求
    自身經濟生活更生之目的，當以積極誠實之態度，配合法院
    進行各項程序。法院雖依本條例第10條之規定，有依職權調
    查必要之事實及證據之責，然基於債務人對自身財務、信用
    、工作之狀況，本應知之最詳之理，另參酌本條例第44條、
    第82條及第46條第3 款之意旨，苟債務人怠於配合法院調查
    ，或有不實陳述之情形，法院得駁回債務人聲請，顯見本條
    例乃藉由債務人恪遵協力義務之方式，以示其確有債務清理
    之誠意。是本條例所定之各項程序，有賴當事人之協力配合
    ，本於誠信為基礎，形成債務清理之共識，各當事人自兼負
    有最大的誠實協力義務，以使債權人得以獲得公平受償並債
    務人得有經濟生活之重生機會。
二、本件聲請意旨略以：其累積債務已達新臺幣（下同）1,774,
    618 元，有不能清償債務情事，於民國98年11月依本條例第
    151 條第1 項規定，向最大債權銀行即元大商業銀行股份有
    限公司（下稱元大商業銀行）申請前置協商而不成立。且其
    無擔保或無優先權之債務總額未逾1,200 萬元，復未經法院
    裁定開始清算程序或宣告破產，爰依法聲請更生等語。
三、經查，聲請人現任鐵路管理局員工，為公務人員，96年所得
    為602,299 元、97年所得629,815 元，有綜合所得稅各類所
    得資料清單各1 份在卷可稽，是換算最近2 年平均每月所得
    即為51,338元。按本條例之立法目的，係為使不幸陷入經濟
    困境之人得以清理債務、重建生活，並在清理過程中能保有
    符合人性尊嚴之最低基本生活，而非在維持債務人過去慣常
    之寬逸生活，是於評估債務人清償債務之能力時，並非任其
    主張必要支出之數額，否則將造成任意處分財產行為以致清
    償債務能力降低之人，反而更容易進入更生程序之歧異現象
    。是本件債務人之每月生活費用，應以內政部98年2 月16日
    台內社字第0980031312號公告之98年度臺灣省低收入戶最低
    生活費每人每月9,829 元為計算基準。又聲請人雖主張每月
    扶養配偶及二名未成年子女施秉承、施智翔一節，惟按民法
    第1114條第1 款規定，直系血親相互負扶養之義務，又受扶
    養權利者，以不能維持生活而無謀生能力者為限；扶養之程
    度，應按受扶養權利者之需要，與負扶養義務者之經濟能力
    及身分定之，民法第1117條第1 項、第1119條亦分別定有明
    文。是衡量債務人或其受扶養人之生活費用時，亦應綜合兼
    顧債權人利益，非由債務人任意主張，是僅得核准客觀上基
    本生活必要費用，始為公允。且聲請人之配偶潘月娥，依法
    應分擔扶養施秉承、施智翔之責。
四、次查，依銀行公會97年7 月18日之決議第21頁第6 項第1 款
    規定：「已進行扣薪之案件仍應納入協商，執行扣薪之債權
    人自最大債權金融機構『簽約完成日』起5 個營業日內暫停
    停止扣薪作業……」，依上開決議，則聲請人若盡力與最大
    債權金融機構達成協商後，其他債權銀行亦會聲請停止執行
    扣薪。是聲請人以目前已遭債權銀行強制執行中為由，作為
    未能盡力協商之原因，顯無可採。再觀其更生方案上僅願以
    每月5,000 元方式償債，參酌聲請人上開資力及所負債務，
    顯屬過低，難認聲請人已本於誠信為基礎，踐行前置協商程
    序。
五、綜上所述，如以聲請人近2 年平均每月所得51,338元為準，
    即使部分薪資遭強制執行，衡諸國民生活經驗法則，應足供
    其支應日常基本生活所需，及參酌聲請人之資力及扶養權利
    人之實際需要而照護其家人並償還債務，堪認其無不能清償
    或有不能清償之虞。況為償還債務，債務人必須經歷履行期
    間較不寬裕之經濟生活，惟此乃債務人於負擔債務時即得預
    見，是以應依誠實信用原則，於有履行可能性時，誠實忍耐
    ，勤勉償還債務。債務人之更生聲請既不符合首揭法條所規
    定之要件，且上開欠缺復無從補正，自應駁回其聲請，爰裁
    定如主文。
中    華    民    國    99    年    3     月    12    日
                        民事庭  法  官  羅培毓
上為正本係照原本作成
如不服本裁定，應於裁定送達後10日內，以書狀向本院提出抗告
，並繳納抗告費新臺幣1千元。
中    華    民    國    99    年    3     月    12    日
                            書  記  官  鄭靜芳

司法院資訊處製作；財團法人民間司法改革基金會備份。
